臺灣高等法院刑事判決
110年度上訴字第3420號
上  訴  人  臺灣桃園地方檢察署檢察官
被      告  沈德安


上列上訴人因被告詐欺等案件，不服臺灣桃園地方法院110年度
訴緝字第63號，中華民國110年9月27日第一審判決（追加起訴案
號：臺灣桃園地方檢察署95年度偵字第25399號），提起上訴，
本院判決如下：
    主  文
原判決撤銷。
本件免訴。
    理  由
一、追加起訴意旨如附件追加起訴書所載。因認被告沈德安涉犯
    刑法第216條、第210條行使偽造私文書、民國95年7月1日修
    正施行前之刑法第340條常業詐欺取財及96年7月13日修正施
    行前之洗錢防制法第9 條第1 項洗錢等罪嫌。
二、被告行為後，刑法於94年2月2日修正公布，並於95年7月1日
    施行，修正後刑法第2條第1項規定：「行為後法律有變更者
    ，適用行為時之法律。但行為後之法律有利於行為人者，適
    用最有利於行為人之法律。」此項規定係規範法律變更所生
    新舊法律比較適用之準據法，本身並無比較新舊法之問題，
    應逕適用修正後即本案裁判時刑法第2條第1項之規定。而於
    該次刑法修正施行前，其追訴權或行刑權時效已進行而未完
    成者，比較修正前後之條文，適用最有利於行為人之規定，
    刑法施行法第8條之1前段定有明文。經查：
　㈠修正前刑法第80條第1項第2款及第2項關於追訴權之時效期間
    規定：「追訴權，因左列期間內不行使而消滅：二、三年以
    上十年未滿有期徒刑者，十年。前項期間自犯罪成立之日起
    算。但犯罪行為有連續或繼續之狀態者，自行為終了之日起
    算。」；修正後刑法第80條第1項第2款及第2款規定：「追
    訴權，因下列期間內未起訴而消滅：二、犯最重本刑為三年
    以上十年未滿有期徒刑之罪者，二十年。前項期間自犯罪成
    立之日起算。但犯罪行為有繼續之狀態者，自行為終了之日
    起算。」修正前之追訴權時效期間較短，顯較有利於被告。
　㈡修正前刑法83條之規定為：「追訴權之時效，如依法律之規
    定，偵查、起訴或審判之程序不能開始或繼續時，停止其進
    行。前項時效停止，自停止原因消滅之日起，與停止前已經
    過之期間，一併計算。停止原因繼續存在之期間，如達於第
    80條第1項各款所定期間四分之一者，其停止原因視為消滅
    。」修正後之現行刑法第83條則規定為：「追訴權之時效，
    因起訴而停止進行。依法應停止偵查或因犯罪行為人逃匿而
    通緝者，亦同。前項時效之停止進行，有下列情形之一者，
    其停止原因視為消滅：一、諭知公訴不受理判決確定，或因
    程序上理由終結自訴確定者。二、審判程序依法律之規定或
    因被告逃匿而通緝，不能開始或繼續，而其期間已達第80條
    第1項各款所定期間三分之一者。三、依第1項後段規定停止
    偵查或通緝，而其期間已達第80條第1項各款所定期間三分
    之一者。前二項之時效，自停止原因消滅之日起，與停止前
    已經過之期間，一併計算。」修正前刑法所定追訴權時效停
    止原因較多，惟其停止原因視為消滅之期間較短，較之修正
    後之規定對行為人各具有利及不利之部分。
　㈢然依刑法第80條、第83條修正意旨觀之，關於追訴權消滅之
    要件、時效之停止進行及其期間之計算，自應一體適用，不
    得任意割裂，否則無法達成調整行為人時效利益及犯罪追訴
    衡平之修法目的（最高法院104年台上字第1952號判決意旨
    參照）。經綜合比較結果，修正前刑法第80條第1項關於追
    訴權消滅時效期間之計算對被告顯較有利，則關於追訴權時
    效之停止進行及其期間之計算，亦應一體適用修正前刑法第
    83條之規定。
三、按案件時效已完成者，應諭知免訴之判決，且得不經言詞辯
    論為之。刑事訴訟法第302 條第2 款、第307條定有明文。
    而修正前刑法80條第1項所定追訴權因一定期間不行使而消
    滅，係指追訴機關於法定期間內怠於行使追訴權，即生時效
    完成而消滅追訴權之效果。故修正前刑法追訴權消滅時效之
    發生，應以不行使追訴權為其前提要件。而所謂追訴權之行
    使，應包括偵查、起訴及審判程序在內，苟已開始實施偵查
    、審理，且事實上已在進行中，此時追訴權既無不行使之情
    形，自不生時效進行之問題（最高法院104年度台上字第195
    2號判決意旨參照）；修正前刑法第83條第1項所定停止時效
    進行之事由，包括因被告通緝致審判程序不能開始或繼續之
    情形（司法院29年院字第1963號解釋要旨參照）。次按偵查
    係指偵查機關知有犯罪嫌疑而開始調查，以發現及確定犯罪
    嫌疑人，並蒐集及保全犯罪證據之刑事程序。而所謂「知有
    犯罪嫌疑」，係指主觀上認為有刑罰權存在，足以引起偵查
    犯罪之動機者而言，包括告訴、告發、自首或其他情事知有
    犯罪嫌疑者，即應開始偵查（刑事訴訟法第228條第1項參照
    ）。經查：
  ㈠追加起訴意旨認被告涉犯刑法第216條、第210條行使偽造私
    文書罪（法定刑為5年以下有期徒刑）、修正前刑法第340條
    常業詐欺罪（法定刑為1年以上7年以下有期徒刑，得併科5
    萬元以下罰金）、96年7月13日修正施行前洗錢防制法第9條
    第1項洗錢罪（法定刑為5年以下有期徒刑，得併科新臺幣30
    0萬元以下罰金）等罪嫌，且其犯罪行為終了日為95年5月26
    日（即追加起訴書附表2編號52之被害人陳明芳因受詐欺而
    匯款之日），則被告所涉罪嫌均係最重本刑為3年以上10年
    未滿有期徒刑之罪，依修正前刑法第80條第1項第2款之規定
    ，其追訴權時效為10年。
  ㈡本案於95年1月2日即經臺灣桃園地方檢察署（下稱桃園地檢
    署）以95年度他字第8號詐欺案件立案偵辦，且於95年3月22
    日監聽另案被告許秀玲所有手機號碼0000000000號通話內容
    時，即已獲悉被告涉有本案犯行，遂於95年5月30日以被告
    為受搜索人向臺灣桃園地方法院（下稱桃園地院）聲請取得
    95年度聲搜字第585號搜索票，並於95年6月1日至被告位於
    桃園縣中壢市（現桃園市中壢區）培英路住處執行搜索，嗣
    被告經桃園地檢署檢察官於97年7月17日追加起訴，於97年8
    月21日繫屬桃園地院，嗣因被告逃匿，經桃園地院於98年4
    月3日發布通緝等情，有94年12月28日聯合報第C2版桃園地
    檢署新聞剪貼資料、監聽譯文、搜索票、內政部警政署刑事
    警察局搜索筆錄、桃園地檢署95年度偵字第25399號追加起
    訴書、97年8月21日桃檢玲蘭95偵25399字第68187號函、桃
    園地院98年4月3日98年桃院永刑亮緝字第328號通緝書可稽
    （參桃園地檢署95年度他字第8號第3頁、95年度偵字第2539
    9號卷五第13、66至69、162至164頁、桃園地院97年度訴字
    第868號卷第1頁、第6頁反面、第255頁）。
  ㈢依上所述，本案偵察機關至遲於95年3月22日即被告犯罪行為
    終了前，即已知被告有犯罪嫌疑而開始調查，則本案自被告
    犯罪終了日起，因檢察官、法院均依法行使偵查、起訴及審
    判之程序，追訴權並無不行使之情形，尚不生時效進行之問
    題，待被告經通緝期間依修正前刑法第83條規定達原計時效
    10年之4分之1（即2年6月）時，時效始開始進行。然本案自
    桃園地檢署追加起訴至案件移送桃園地院繫屬期間（自97年
    7月17日至97年8月21日，首尾之日不算入共34日，下稱訴訟
    繫屬前期間），因桃園地檢署在此期間內未對被告有任何偵
    查作為，而該期間長短，每繫於行政程序、效率高低決定，
    為免行政程序冗長或相關人員輕忽、怠惰，導致期間無謂增
    長，直接損害被告在追訴權時效之權益，應不生依法律規定
    偵查、起訴或審判程序不能開始或繼續之情形，則該段訴訟
    繫屬前期間內追訴權時效應繼續進行（最高法院104年度台
    上字第1952號判決意旨參照）。從而，本案時效期間應自被
    告通緝之日98年4月3日起算滿2年6月時（即自100年10月3日
    起）起算10年，並扣除訴訟繫屬前期間34日，而於110年8月
    30日時效完成。
四、本案被告被訴犯行之追訴權，已於110年8月30日因時效完成
    而消滅，依前開規定，應為被告免訴之諭知。原審以被告被
    訴之罪，追訴權時效於110年8月25日完成而諭知免訴，結論
    固無不當，然其以桃園地檢署檢察官發動搜索時為本案開始
    偵查之時點，致時效計算結果略有誤差，容有未洽，檢察官
    上訴意旨認無須扣除訴訟繫屬前期間，亦有未合，然原判決
    既有上開瑕疵，仍屬無可維持，應由本院將原判決撤銷，自
    為免訴之諭知，並不經言詞辯論為之。
據上論斷，應依刑事訴訟法第369條第1項前段、第364條、第302
條第2款、第307條，判決如主文。
中　　華　　民　　國　　110 　年　　11　　月　　30　　日
                  刑事第八庭    審判長法　官  陳世宗
                                      法　官  呂寧莉
                                      法　官  林呈樵
以上正本證明與原本無異。
如不服本判決，應於收受送達後20日內向本院提出上訴書狀，其
未敘述上訴之理由者並得於提起上訴後20日內向本院補提理由書
（均須按他造當事人之人數附繕本）「切勿逕送上級法院」。
                                      書記官　謝雪紅
中　　華　　民　　國　　110 　年　　11　　月　　30　　日